【裁判字號】    89,易,998
【裁判日期】    890626
【裁判案由】    違反公司法等
【裁判全文】
臺灣臺北地方法院刑事判決                          八十九年度易字第九九八號
    公  訴  人  臺灣臺北地方法院檢察署檢察官
    被      告  己○○
                丁○○
                甲○○
右列被告等因違反公司法等案件，經檢察官提起公訴（八十八年度偵字第一○○五九
號），本院判決如左：
    主      文
己○○共同明知為不實之事項，而使公務員登載於職務上所掌之公文書，足以生損害
於公眾，處有期徒刑伍月，如易科罰金以參佰元折算壹日；緩刑參年。
丁○○共同明知為不實之事項，而使公務員登載於職務上所掌之公文書，足以生損害
於公眾，處有期徒刑肆月，如易科罰金以參佰元折算壹日；緩刑參年。
甲○○共同明知為不實之事項，而使公務員登載於職務上所掌之公文書，足以生損害
於公眾，處有期徒刑參月，如易科罰金以參佰元折算壹日；緩刑參年。
    事      實
一、緣原國揚實業股份有限公司（下簡稱國揚公司）之實際負責人丙○○（未據起訴
    ），為能更確實有效掌控其旗下之漢國實業有限公司（下簡稱漢國公司），於民
    國（下同）八十五年十月間，趁漢國公司辦理減資後，發行新股及增資發行新股
    時；竟分別與擔任國揚公司工管科協理己○○、董事長室副理丁○○及營建處總
    經理室特別助理甲○○等三人，各別共同基於使公務員登載不實事項於職務上所
    掌公文書之犯意聯絡，實際由丙○○出資，而由己○○、丁○○及甲○○等三人
    擔任人頭，渠等三人各明知未實際認股一百萬股、三百萬股、一百萬股，亦各未
    曾繳納股款新臺幣（下同）一千萬元、三千萬元、一千萬元，竟仍自八十五年十
    一月十日起，分別擔任漢國公司之董事長、董事、董事，而由不知情之原漢國公
    司董事長吳文燦填予漢國公司之股東名簿、股東臨時會議紀錄、董事會議紀錄等
    申請辦理漢國公司變更登記所需之文件，再另由不知情之會計師何淑敏持向經濟
    部商業司申請公司變更登記，而使該管公務員將此不實之事項登載於職務上所掌
    之股份有限公司變更登記事項卡之公文書，足生損害於主管機關對於公司登記之
    正確性及公司股東。
二、案經經濟部移送臺灣臺北地方法院檢察署檢察官偵查起訴。
    理      由
一、訊據被告己○○、丁○○、甲○○等三人均坦承未出資，受丙○○之委託，自八
    十五年十一月十日起分別掛名擔任漢國公司之董事長及董事等職；惟矢口否認有
    偽造文書之犯行，辯稱：不知未出資，擔任董事長或董事係違法之事云云；另被
    告之選任辯護人陳峰富律師、蘇飛健律師於偵查中辯稱：本件係國揚公司負責人
    丙○○將其漢國公司之股份信託給被告等三人，被告等三人方成為漢國公司股東
    ，而依公司法第二條第一項、最高法院六十二年度台上字第二九九六號判例、司
    法院七十八年十二月十五日（78）密台廳（一）字第○二二六八號、八十五年一
    月廿六日公佈之信託法第一條之規定，使受託人在名義上為股份或出資額之信託
    股東，自為法所許，並無違反公司法之規定云云；再於本院審理中選任辯護人張
    迺良律師復辯稱：公司法於公司增資之認股及其繳款之資金來源，並不過問，亦
    不限制非由認股人以自己之資金繳納股款不可，第三人代為繳款認股，以信託名
    義之方式，作為公司之股東，並非法所禁止，故本件被告雖僅為掛名而無實權之
    董事，以其名義向經濟部申請變更登記，實無使公務員登載不實之可言。且依公
    司法第二十七條第一項、第二項之規定，法人股東或董事可以指定自然人代表其
    行使職務，亦即擔任董事之職務。本件被告等三人當初因受國揚公司負責人丙○○之要求擔任董事，在主觀上，均以為係擔任關係企業之法人代表，因而允為擔
    任，在主觀上並無使人登載不實之故意。公訴意旨認被告等三人有使公務員登載
    不實之罪嫌，洵屬誤會云云。然本院查：
（一）、法人為公司之股東或董事可以指定自然人代表其行使職務，係因法人須由代
      表機關代其為意思表示，故可委由自然人行使法人為公司股東或董事之職權，
      然此時法人仍為公司之股東，自然人本身僅係法人之代表而已，並非公司之股
      東。至自然人以信託名義之方式，受託登記為公司之股東，此時自然人於名義
      上係為公司之股東，並非其他法人之代表。是上開兩種情形顯有不同，自然人
      不可能既為法人股東之代表，又受他人信託登記為股東，先予敘明。
（二）、被告等三人受丙○○之委託，自八十五年十一月十日起分別掛名擔任漢國公
      司之董事長及董事等職，除迭據被告三人分別於偵審中供述甚詳外，亦核與證
      人丙○○、戊○○二人於偵審中證稱屬實（詳偵查卷第八十頁背面、第一百頁
      、本院八十九年六月十二日審判筆錄）。另查被告等三人並非任何法人股東或
      董事之代表，而係被告等三人以自己之名義，分別掛名漢國公司之董事長及董
      事等職，此有漢國公司變更登記事項卡附卷可稽（詳偵查卷第十八頁、第十九
      頁）。被告三人既係以自己之名義，分別掛名漢國公司之董事長及董事等職，
      可知被告之辯護人張迺良律師辯稱被告等三人均誤認係擔任法人股東之代表，
      顯為卸責之詞，不足採信。
（三）、又基於信託關係擔任公司名義上之股東，故為法之所許，然須受託名義之股
      東，仍能自行使其職權；若僅係單純掛名，並未參與任何公司之運作，仍由原
      委託人負責經營及管理，自與信託關係不符，且將造成企業所有、經營、監督
      合一，公司內部欠缺自治監督，藉以規避公司法強制規定之目的，本為法所不
      許。而被告等三人於偵查及本院審理時均坦承從未參與公司之經營，亦未曾出
      席過股東會議，均僅單純被告知為董事一職之情事（詳偵查卷第三十九頁、本
      院八十九年五月十八日訊問筆錄）。故本件被告三人之選任辯護人陳峰富律師
      、蘇飛健律師於偵查中辯稱：係基於信託關係，受託為公司之名義上股東一節
      ，亦顯不足採。
（四）、末查不得因不知法律而免除刑事責任，刑法第十六條定有明文，本件被告三
      人受丙○○之委託，自八十五年十一月十日起分別掛名擔任漢國公司之董事長
      及董事等職，未參與漢國公司之任何運作，辯稱：不知未出資，擔任董事長或
      董事係違法之事云云，係卸責之詞。
      綜上，被告三人分別與丙○○共同使公務員登載不實事項罪之犯行明確，均應
      依法論科。
二、被告等三人受丙○○之委託，明知並未實際認股及繳足股款，仍同意擔任漢國公
    司之董事長及董事等職，而由不知情之原漢國公司董事長吳文燦填予漢國公司之
    股東名簿、股東臨時會議紀錄、董事會議紀錄等申請辦理漢國公司變更登記所需
    之文件，再另由不知情之會計師何淑敏持向經濟部商業司申請公司變更登記，使
    該管公務員將此不實之事項登載於職務上所掌管之公司變更登記事項卡上，足生
    損害於主管機關對於公司管理之正確性。核被告等三人所為係犯刑法第二百十四
    條使公務員登載不實罪，且為間接正犯；另公訴人認被告上開行為尚涉有公司法
    第九條第二項之犯行，然查被告等三人，並非本身以負責人身分為虛偽登載，而
    係利用原漢國公司董事長吳文燦虛偽登載股東名簿等資料，渠等行為尚與公司法
    第九條第二項構成要件不合，惟公訴人認此部分與前開論罪部分有裁判上一罪關
    係，爰不另為無罪之諭知，附此敘明。再被告等三人就上開使公務員登載不實罪
    之犯行，分別與丙○○具有犯意聯絡及行為分擔，均為共同正犯。爰審酌被告等
    三人係國揚公司之員工，在公司負責人丙○○要求，而為本件犯行之犯罪動機，
    另酌被告等三人平日素行、品行、犯罪手段、知識程度、所生危害等一切情狀，
    各量處如主文所示之刑，以資懲惕。又被告三人前均未曾受有期徒刑以上刑之宣
    告，有臺灣高等法院檢察署刑案紀錄簡覆表三件存卷可稽，因一時失慮致有本件
    犯行，經此罪刑之宣告，業足策其警省惕勵，無虞再犯，本院認所宣告之刑以暫
    不執行為適當，爰均併諭知緩刑三年，庶啟自新。
三、公訴意旨另認己○○等三人於八十五年十一月起至八十六年十二月止，雖明知公
    司之資金，除因公司間業務交易為有融通資金必要外，不得貸與股東或任何他人
    ，竟違反上開規定，分別將漢國公司之資金無息、無擔保融通而貸與己○○、丁○○、甲○○等三人，其最高餘額分別達000000000元、000000
    0元、0000000元，因認被告等尚涉有共同違反公司法第十五條第三項、
    第二項罪嫌。按犯罪事實應依證據認定之，無證據不得推定其犯罪事實，刑事訴
    訟法第一百五十四條定有明文。次按事實之認定，應憑證據，如未能發現相當證
    據，或證據不足以證明，自不能以推測或擬制之方法，為裁判基礎（最高法院四
    十年臺上字第八六號判例參照）。本院訊據被告己○○等三人堅詞否認有違反公
    司法第十五條第二項、第三項之犯行，一致辯稱：不知與漢國公司有資金往來情
    事等語；第查證人戊○○於偵查及本院審理時均證稱：被告第三人僅為漢國公司
    之掛名股東，又漢國公司之資金均由國揚公司之總管理處財務人員負責調度處理
    ，漢國公司並未借錢給被告等三人，因漢國公司是投資公司，需大量資金，所以
    會向丙○○借錢，而被告等三人均為丙○○之借名股東，所以還錢也是還給借名
    股東，看似融通資金，實為財務調度（詳偵查卷第一百頁、本院八十九年六月十
    二日審判筆錄）。另查證人戊○○所陳之事，亦經證人即國揚公司之實際負責人
    丙○○到庭證稱屬實（詳本院八十九年六月十二日審判筆錄）。再查證人乙○○
    會計師於本院審理時亦證稱：查核報告書係指查帳時發現有資金往來，公司款項
    有入股東戶頭，股東款項亦有入公司戶頭，到八十六年底股東款項入公司戶頭多
    於公司款項入股東戶頭等語（詳本院八十九年六月十二日審判筆錄）。綜上，本
    件被告三人戶頭與漢國公司有資金往來，應係國揚公司之資金調度，透過被告三
    人戶頭進行；從而，漢國公司既無借款予被告三人，本件被告三人戶頭與漢國公
    司縱有資金往來，不論渠等三人是否知情，應與公司第十五條第三項、第二項之
    構成要件不合。此外，本院復查無其他積極證據證明被告等三人確有公訴人所指
    此部分之犯行；此部分犯罪尚屬不能證明，公訴人認此部分與前開論罪部分有牽
    連犯之裁判上一罪關係，爰不另為無罪之諭知。
據上論斷，應依刑事訴訟法第二百九十九條第一項前段，刑法第二十八條、第二百十
四條、第四十一條、第七十四條第一款，罰金罰緩提高標準條例第一條前段、第二條
，判決如主文。
本案經檢察官許祥珍到庭執行職務
中    華    民    國      八十九    年      六    月        二十六      日
                                      臺灣臺北地方法院刑事第六庭
                                          法  官  梁  耀  鑌
右正本證明與原本無異。
如不服本判決，應於判決送達後十日內，向本院提出上訴狀。
                                          書記官  呂  淑  芳
中      華      民      國      八十九      年    六    月    廿八      日
附錄本案論罪科刑法條全文
刑法第二百十四條
明知為不實之事項，而使公務員登載於職務上所掌之公文書，足以生損害於公眾或他
人者，處三年以下有期徒刑、拘役或五百元以下罰金。


司法院資訊處製作；財團法人民間司法改革基金會備份。
